ACORDAO-COMPLETO-2438067

ACÓRDÃO 1609/2022 ATA 7/2022 - PRIMEIRA CÂMARA

Vistos, relatados e discutidos estes autos de tomada de contas especial instaurada pela Secretaria Especial da Cultura, em razão da não comprovação da regular aplicação dos recursos repassados por meio do Convênio 00341/2008, registro Siafi 702365;
ACORDAM os Ministros do Tribunal de Contas da União, reunidos em sessão da Primeira Câmara, diante das razões expostas pelo relator, em:
9.1. considerar revéis Claudeci Ferreira Martins e Instituto Arte, Cia e Cidadania, para todos os efeitos, com fundamento no art. 12, § 3º, da Lei 8.443/1992;
9.2. julgar irregulares as contas de Claudeci Ferreira Martins e de Instituto Arte, Cia e Cidadania, com fundamento nos arts. 1º, inciso I, 16, inciso III, alíneas "c" e "d", 19 e 23, inciso III, da Lei 8.443/1992, e condená-los, solidariamente, ao pagamentos das quantias a seguir especificadas, fixando o prazo de quinze dias, a contar da notificação, para que comprovem, perante este Tribunal (art. 214, inciso III, alínea "a", do Regimento Interno do TCU) , o recolhimento da dívida aos cofres do Fundo Nacional de Cultura, atualizada monetariamente e acrescida de juros de mora, calculados a partir das datas de ocorrência, até a data do efetivo recolhimento, na forma da legislação em vigor:
	Data de ocorrência
	Valor histórico (R$) 

	9/4/2009
	15.000,00

	11/5/2009
	44.000,00

	14/5/2009
	30.000,00

	1/6/2009
	14.029,00

	1/6/2009
	5.000,00

	14/8/2009
	6.000,00

	17/8/2009
	9.356,00

	1/6/2010
	10.000,00

	2/6/2010
	4.000,00

9.3. aplicar a Claudeci Ferreira Martins e ao Instituto Arte, Cia e Cidadania, individualmente, a multa prevista no art. 57 da Lei 8.443/1992, no valor de R$ 39.000,00, fixando o prazo de 15 dias para que comprovem, perante este Tribunal (art. 214, inciso III, alínea "a", do Regimento Interno do TCU) , o recolhimento das dívidas aos cofres do Tesouro Nacional, atualizadas monetariamente desde a data deste acórdão até a do efetivo recolhimento, se forem pagas após o vencimento, na forma da legislação em vigor;
9.4. autorizar, desde logo, nos termos do art. 28, inciso II, da Lei 8.443/1992, a cobrança judicial das dívidas, caso não atendida a notificação;
9.5. dar ciência deste acórdão aos responsáveis, à Secretaria Especial de Cultura e à Procuradoria da República no Distrito Federal, nos termos do art. 16, § 3º, da Lei 8.443/1992, para adoção das medidas que entender cabíveis.

TOMADA DE CONTAS ESPECIAL instaurada  em razão de não comprovação da regular aplicação dos recursos repassados pela União,  que teve como objeto Apoio na realização do Projeto Cultura em Movimento no Distrito Federal este projeto visa a promoção, divulgação, integração e circulação de atividades culturais nas diversas cidades que compõem a Capital da República.

Primeira Câmara

Secretaria Especial da Cultura.

3. Interessados/Responsáveis:
3.1. Responsáveis: Claudeci Ferreira Martins (XXX.913.751-XX); Instituto Arte, Cia e Cidadania (03.863.259/0001-54).

13.1. Ministros presentes: Vital do Rêgo (na Presidência), Walton Alencar Rodrigues (Relator) e Jorge Oliveira.
13.2. Ministro-Substituto convocado: Augusto Sherman Cavalcanti.

WALTON ALENCAR RODRIGUES

Adoto, como relatório, a instrução elaborada pela Secretaria de Controle Externo de Tomada de Contas Especial, que contou com a anuência do MPTCU (peças 65/68) :
"INTRODUÇÃO
1.	Cuidam os autos de tomada de contas especial instaurada pela Secretaria Especial de Cultura, em desfavor do Instituto Arte, Cia e Cidadania (CNPJ: 03.863.259/0001-54) e do Sr. Claudeci Ferreira Martins (CPF: XXX.913.751-XX) , em razão de não comprovação da regular aplicação dos recursos repassados pela União, por meio do Convênio 00341/2008, registro Siafi 702365, (peça 7) firmado entre o MINISTERIO DA CULTURA e o INSTITUTO ARTE, CIA E CIDADANIA, e que tinha por objeto o instrumento descrito como "Apoio na realização do Projeto Cultura em Movimento no Distrito Federal este projeto visa a promoção, divulgação, integração e circulação de atividades culturais nas diversas cidades que compõem a Capital da República.   Este projeto possibilitará uma nova forma de organização sócio-cultural. Promoverá ações nas cidades satélites, possibilitando o acesso aos bens culturais a toda a população, e contribuirá para a geração de emprego e renda.	".
HISTÓRICO
2.	Em 14/3/2017, com fundamento na IN/TCU 71/2012, alterada pela IN/TCU 76/2016 e DN/TCU 155/2016, o dirigente da instituição Secretaria Especial de Cultura autorizou a instauração da tomada de contas especial. O processo foi registrado no sistema e-TCE com o número 611/2018.
3.	O Convênio 00341/2008, registro Siafi 702365, foi firmado no valor de R$ 600.783,00, sendo R$ 538.001,18 à conta do concedente e R$ 62.781,82 referentes à contrapartida do convenente. Teve vigência de 31/12/2008 a 1/5/2009, com prazo para apresentação da prestação de contas em 1/7/2009. Os repasses efetivos da União totalizaram R$ 538.001,18 (peça 12) .
4.	A prestação de contas e complementações enviadas foram analisadas por meio dos documentos constantes nas peças 22, 23, 29 e 33.
5.	O Parecer Financeiro nº 012/2016-G06/Passivo/CPCON/CGEXE/SPOA/SE/MinC (peça 29) concluiu pela necessidade de solicitar informações complementares para a análise conclusiva da prestação de contas. Por meio do Oficio nº 030/2016-G06/Passivo/CPCON/CGEXE/SPOA/SE/MinC, de 16/02/2016 (peça 30) , foram solicitadas, aos responsáveis, as seguintes providências:
	a) encaminhar o extrato da conta investimento referente à aplicação dos recursos;
	b) justificar o pagamento das despesas nos valores de R$ 44.000,00 e R$ 30.000,00, referentes às notas fiscais nos 021 e 029, por meio de saques:
	c) especificar o objeto da contratação nota fiscal n° 027, no valor de R$ 15.000,00, emitida pela empresa Top One, que descreve o pagamento de 50% do valor contratual para a apresentação da dupla Pedro Paulo e Matheus, não deixando evidente se é referente à contratação em si, ou da estrutura para o show da referida dupla;
	d) justificar a liquidação posterior ao período de vigência do convênio das despesas relacionadas na nota fiscal nº 291, emitida pela empresa WA&Tranze, no valor de R$ 50.000,00;
	e) especificar os artistas contratados, bem como enviar os contratos de exclusividade de representação dos artistas pela empresa Kodomokai Eventos ou enviar recibos assinados pelos artistas que comprovem o pagamento dos devidos cachês de apresentação, referentes às notas fiscais nos 037 e 038. E, ainda, justificar a emissão dessas notas, nos valores respectivos de R$ 4.000,00 e R$ 10.000,00 fora do prazo de vigência do convênio;
	f) justificar a emissão e liquidação das notas fiscais nos 413 e 414, nos valores respectivos de R$ 4.207,00 e R$ 15.522,00, emitidas pela empresa GPS Eventos, e a de nº 051, o valor de R$ 40.000,00, emitida pela Caracas Produções Artísticas, fora do prazo de vigência do convênio;
	g) encaminhar a relação de artistas contratados, bem como comprovante de recebimento do cachê pelo artista ou contrato de exclusividade dos mesmos com a produtora Kodomokai Eventos, referentes às notas fiscais nos 357 e 358, nos valores respectivos de R$ 14.029,00 e R$ 5.000,00; e 
	h) encaminhar as notas fiscais referentes aos pagamentos nos valores de R$ 2.000,00, R$ 2.000,00, R$ 2.000,00, R$ 9.356,00 demonstrados no extrato e relação de pagamentos.
6.	Contudo, os responsáveis não atenderam à diligência do MinC, o que resultou na reprovação parcial da prestação de contas, com recomendação para a instauração da TCE, conforme o Laudo Final nº 017/2016-G6-Passivo-CGEXE-SPOA/SE/MinC, de 14/3/2017 (peça 33) .
7.	Cumpre registrar que o referido Laudo Final nº 017/2016 considerou que a liquidação posterior ao período de vigência do convênio das despesas relacionadas na nota fiscal nº 291, emitida pela empresa WA&Tranze, no valor de R$ 50.000,00 (vide 5 "d") , pode ser considerada falha formal, "tendo em vista que o período de execução do convênio deu-se em data bem aproximada do  fim da vigência,  considerando que o cumprimento do objeto foi  atestado pela  área  técnica,  que  não  houve  comprovação  de  prejuízo  ao  erário  motivado". Pela mesma razão, também excluiu do débito as parcelas de R$ 4.207,00 e R$ 15.522,00, relativas às notas fiscais nos 413 e 414, emitidas pela empresa GPS Eventos, e a de R$ 40.000,00, referente à nota fiscal nº 051.
8.	Assim, o Laudo Final 017/2016 recomendou a reprovação da prestação de contas, com a devolução "parcial" dos recursos, no valor histórico de R$ 137.385,00 (peça 33, p. 4) . 
9.	Embora tenham sido devidamente comunicados para a regularização das contas e o ressarcimento do dano (peças 30, 32, 34, 35 e 36) , os responsáveis não apresentaram a documentação complementar necessária para elidir as irregularidades apuradas, e também não efetuaram a devolução dos recursos, instaurando-se a tomada de contas especial.
10.		O fundamento para a instauração da Tomada de Contas Especial, conforme consignado na matriz de responsabilização originalmente elaborada pelo tomador de contas, no e-tce foi a constatação das seguintes irregularidades: 
- Deixou de justificar o pagamento das despesas referente às Notas Fiscais nº 021 e 029.  - Deixou de justificar a despesa referente a Nota Fiscal nº 027. - Deixou de apresentar a relação de artistas contratados, assim como não apresentou os recibos assinados para comprovação da referida despesa. - Deixou de comprovar despesas verificadas no extrato bancário.
11.		No Relatório de TCE (peça 45) , o tomador de contas concluiu que o prejuízo importaria no valor original de R$ 137.385,00, imputando a responsabilidade ao Instituto Arte, Cia e Cidadania, e ao Sr. Claudeci Ferreira Martins. 
12.			Em 13/12/2019, a Controladoria-Geral da União emitiu o relatório de auditoria (peça 47) , em concordância com o relatório do tomador de contas. O certificado de auditoria e o parecer do dirigente do órgão de controle interno concluíram pela irregularidade das presentes contas (peças 48 e 49) .
13.		Em 23/1/2020, o ministro responsável pela área atestou haver tomado conhecimento das conclusões contidas no relatório e certificado de auditoria, bem como do parecer conclusivo do dirigente do órgão de controle interno, manifestando-se pela irregularidade das contas, e determinou o encaminhamento do processo ao Tribunal de Contas da União (peça 50) .
14.		Em 23/1/2020, o ministro responsável pela área atestou haver tomado conhecimento das conclusões contidas no relatório e certificado de auditoria, bem como do parecer conclusivo do dirigente do órgão de controle interno, manifestando-se pela irregularidade das contas, e determinou o encaminhamento do processo ao Tribunal de Contas da União (peça 50) .
15.	A instrução inicial do feito (peça 53) concluiu pela responsabilização do Instituto Arte, Cia e Cidadania, solidariamente com o Sr. Claudeci Ferreira Martins, propondo a citação de ambos quanto à irregularidade a seguir discriminada:
	Irregularidade 1: ausência de comprovação da execução do objeto do Convênio 00341/2008, registro Siafi 702365, em razão de os responsáveis não haverem adotado as medidas requeridas para: a) justificar o pagamento das despesas nos valores de R$ 44.000,00 e R$ 30.000,00, referentes às notas fiscais nos 021 e 029, por meio de saques; b) especificar o objeto da contratação nota fiscal n° 027, no valor de R$ 15.000,00, emitida pela empresa Top One, que descreve o pagamento de 50% do valor contratual para a apresentação da dupla Pedro Paulo e Matheus, não deixando evidente se é referente à contratação em si, ou da estrutura para o show da referida dupla; c) especificar os artistas contratados, bem como enviar os contratos de exclusividade de representação dos artistas pela empresa Kodomokai Eventos ou enviar recibos assinados pelos artistas que comprovem o pagamento dos devidos cachês de apresentação, referentes às notas fiscais nos 037 e 038, nos valores respectivos de R$ 4.000,00 e R$ 10.000,00; d) encaminhar a relação de artistas contratados, bem como comprovante de recebimento do cachê pelo artista ou contrato de exclusividade dos mesmos com a produtora Kodomokai Eventos, referentes às notas fiscais nos 357 e 358, nos valores respectivos de R$ 14.029,00 e R$ 5.000,00;  e) encaminhar as notas fiscais referentes aos pagamentos nos valores de R$ 2.000,00, R$ 2.000,00, R$ 2.000,00, R$ 9.356,00 demonstrados no extrato e relação de pagamentos. 
16.	Com base na delegação de competência do relator do feito, Ministro- Walton Alencar Rodrigues (Portaria WAR 1, de 10/7/2014) , foram promovidas as citações e audiência propostas, conforme a seguir discriminado:
	a) Instituto Arte, Cia e Cidadania: 
	Ofício nº 
	Base de pesquisa de endereço
	Data do ofício
	Data de recebimento 
	Nome do recebedor 
	Fim do Prazo para defesa
	Apresentação de Defesa

	16656/2020
 (peça 58) 
	RECEITA FEDERAL
 (peça 56) 
	20/4/2020
	8/5/2020
 (AR peça 62) 
	José Nunes Filho
	23/5/2020
	-

	16657/2020
 (peça 59) 
	RECEITA FEDERAL
 (peça 56) 
	20/4/2020
	7/5/2020
 (AR peça 61) 
	Ilegível
	22/5/2020
	-

	b) 	Claudeci Ferreira Martins: 
	Ofício nº 
	Base de pesquisa de endereço
	Data do ofício
	Data de recebimento 
	Nome do recebedor 
	Fim do Prazo para defesa
	Apresentação de Defesa

	16658/2020
 (peça 60) 
	RECEITA FEDERAL
 (peça 57) 
	20/4/2020
	8/5/2020
 (AR peça 63) 
	José Nunes Filho
	23/5/2020
	-

17.	Transcorrido o prazo regimental fixado e mantendo-se inertes os responsáveis, impõe-se que sejam considerados revéis, dando-se prosseguimento ao processo, de acordo com o art. 12, § 3º, da Lei 8.443/1992.
EXAME TÉCNICO
Da validade das notificações
18.	Preliminarmente, cumpre tecer breves considerações sobre a forma como são realizadas as comunicações processuais no TCU. A esse respeito, destacam-se o art. 179, do Regimento Interno do TCU (Resolução 155, de 4/12/2002) e o art. 4º, inciso III, § 1º, da Resolução TCU 170, de 30 de junho de 2004, in verbis:
Art. 179. A citação, a audiência ou a notificação, bem como a comunicação de diligência, farse-ão:
I - mediante ciência da parte, efetivada por servidor designado, por meio eletrônico, fac-símile, telegrama ou qualquer outra forma, desde que fique confirmada inequivocamente a entrega da comunicação ao destinatário;
II - mediante carta registrada, com aviso de recebimento que comprove a entrega no endereço do destinatário;
III - por edital publicado no Diário Oficial da União, quando o seu destinatário não for localizado;
 (...) 
Art. 3º As comunicações serão dirigidas ao responsável, ou ao interessado, ou ao dirigente de órgão ou entidade, ou ao representante legal ou ao procurador constituído nos autos, com poderes expressos no mandato para esse fim, por meio de:
I - correio eletrônico, fac-símile ou telegrama;
II - servidor designado;
III - carta registrada, com aviso de recebimento;
IV - edital publicado no Diário Oficial da União, quando o seu destinatário não for localizado, nas hipóteses em que seja necessário o exercício de defesa".
Art. 4º. Consideram-se entregues as comunicações:
I - efetivadas conforme disposto nos incisos I e II do artigo anterior, mediante confirmação da ciência do destinatário;
II - realizadas na forma prevista no inciso III do artigo anterior, com o retorno do aviso de recebimento, entregue comprovadamente no endereço do destinatário;
III - na data de publicação do edital no Diário Oficial da União, quando realizadas na forma prevista no inciso IV do artigo anterior.
§ 1º O endereço do destinatário deverá ser previamente confirmado mediante consulta aos sistemas disponíveis ao Tribunal ou a outros meios de informação, a qual deverá ser juntada ao respectivo processo. (...) 
19.	Bem se vê, portanto, que a validade da citação via postal não depende de que o aviso de recebimento seja assinado pelo próprio destinatário da comunicação, o que dispensa, no caso em tela, a entrega do AR em "mãos próprias". A exigência da norma é no sentido de o Tribunal verificar se a correspondência foi entregue no endereço correto, residindo aqui a necessidade de certeza inequívoca. 
20.	Não é outra a orientação da jurisprudência do TCU, conforme se verifica dos julgados a seguir transcritos:
São válidas as comunicações processuais entregues, mediante carta registrada, no endereço correto do responsável, não havendo necessidade de que o recebimento seja feito por ele próprio (Acórdão 3648/2013-TCU-Segunda Câmara, Relator Ministro JOSÉ JORGE) ;
É prescindível a entrega pessoal das comunicações pelo TCU, razão pela qual não há necessidade de que o aviso de recebimento seja assinado pelo próprio destinatário. Entregandose a correspondência no endereço correto do destinatário, presume-se o recebimento da citação. (Acórdão 1019/2008-TCU-Plenário, Relator Ministro BENJAMIN ZYMLER) ;
As comunicações do TCU, inclusive as citações, deverão ser realizadas mediante Aviso de Recebimento - AR, via Empresa Brasileira de Correios e Telégrafos, bastando para sua validade que se demonstre que a correspondência foi entregue no endereço correto. (Acórdão 1526/2007-TCU-Plenário, Relator Ministro AROLDO CEDRAZ) .
21.	A validade do critério de comunicação processual do TCU foi referendada pelo Supremo Tribunal Federal, nos termos do julgamento do MS-AgR 25.816/DF, por meio do qual se afirmou a desnecessidade da ciência pessoal do interessado, entendendo-se suficiente a comprovação da entrega do "AR" no endereço do destinatário:
EMENTA: AGRAVO REGIMENTAL. MANDADO DE SEGURANÇA. DESNECESSIDADE DE INTIMAÇÃO PESSOAL DAS DECISÕES DO TRIBUNAL DE CONTAS DA UNIÃO. ART. 179 DO REGIMENTO INTERNO DO TCU. INTIMAÇÃO DO ATO IMPUGNADO POR CARTA REGISTRADA, INICIADO O PRAZO DO ART. 18 DA LEI nº 1.533/51 DA DATA CONSTANTE DO AVISO DE RECEBIMENTO. DECADÊNCIA RECONHECIDA. AGRAVO IMPROVIDO.
O envio de carta registrada com aviso de recebimento está expressamente enumerado entre os meios de comunicação de que dispõe o Tribunal de Contas da União para proceder às suas intimações.
O inciso II do art. 179 do Regimento Interno do TCU é claro ao exigir apenas a comprovação da entrega no endereço do destinatário, bastando o aviso de recebimento simples.
22.	No caso em exame, ficou comprovada a citação válida dos responsáveis, conforme abaixo discriminado:
	a) Instituto Arte, Cia e Cidadania: Citado pelos Ofícios 16656/2020 (peça 58) e 16657/2020 (peça 59) , recebidos, respectivamente, em 8/5/2020 e 7/5/2020, no endereço do responsável constante da base de dados da Receita Federal, obtido em pesquisa realizada à peça 56, conforme atestam os ARs às peças 62 e 61. Registra-se que o 16657/2020 foi entregue no endereço mais atualizado do responsável na Receita Federal;
	b) Claudeci Ferreira Martins: Citado pelo Ofício 16658/2020 (peça 60) , recebido em 8/5/2020, no endereço do responsável constante da base de dados da Receita Federal, obtido na pesquisa realizada à peça 57, conforme atesta o AR à peça 63.
Da revelia
23.	Nos processos do TCU, a revelia não leva à presunção de que sejam verdadeiras todas as imputações levantadas contra os responsáveis, diferentemente do que ocorre no processo civil, em que a revelia do réu opera a presunção da verdade dos fatos narrados pelo autor. Dessa forma, a avaliação da responsabilidade do agente não pode prescindir da prova existente no processo ou para ele carreada. 
24.	Ao não apresentarem defesa, os responsáveis deixaram de produzir prova da regular aplicação dos recursos sob sua responsabilidade, em afronta às normas que impõem aos gestores públicos a obrigação legal de, sempre que demandados pelos órgãos de controle, apresentar os documentos que demonstrem a correta utilização das verbas públicas, a exemplo do contido no art. 93 do Decreto-Lei 200/67: "Quem quer que utilize dinheiros públicos terá de justificar seu bom e regular emprego na conformidade das leis, regulamentos e normas emanadas das autoridades administrativas competentes." 
25.	Não obstante a revelia configurada neste processo, e em prestígio ao princípio da verdade real que informa os processos no TCU, foram os autos novamente compulsados, não se identificando qualquer elemento que pudesse alterar as conclusões que fundamentaram a citação realizada.
26.	Com efeito, remanesce pendente de comprovação a boa e regular aplicação dos recursos federais repassados ao Instituto Arte, Cia e Cidadania, por intermédio do Convênio 00341/2008, registro Siafi 702365, em face da não adoção de providências solicitadas aos responsáveis, por meio do Oficio nº 030/2016-G06/Passivo/CPCON/CGEXE/SPOA/SE/MinC, de 16/02/2016 (peça 30) , no sentido de:
	a) encaminhar o extrato da conta investimento referente à aplicação dos recursos;
	b) justificar o pagamento das despesas nos valores de R$ 44.000,00 e R$ 30.000,00, referentes às notas fiscais nos 021 e 029, por meio de saques:
	c) especificar o objeto da contratação nota fiscal n° 027, no valor de R$ 15.000,00, emitida pela empresa Top One, que descreve o pagamento de 50% do valor contratual para a apresentação da dupla Pedro Paulo e Matheus, não deixando evidente se é referente à contratação em si, ou da estrutura para o show da referida dupla;
	d) especificar os artistas contratados, bem como enviar os contratos de exclusividade de representação dos artistas pela empresa Kodomokai Eventos ou enviar recibos assinados pelos artistas que comprovem o pagamento dos devidos cachês de apresentação, referentes às notas fiscais nos 037 e 038. E, ainda, justificar a emissão dessas notas, nos valores respectivos de R$ 4.000,00 e R$ 10.000,00 fora do prazo de vigência do convênio;
	e) encaminhar a relação de artistas contratados, bem como comprovante de recebimento do cachê pelo artista ou contrato de exclusividade dos mesmos com a produtora Kodomokai Eventos, referentes às notas fiscais nos 357 e 358, nos valores respectivos de R$ 14.029,00 e R$ 5.000,00; e 
	f) encaminhar as notas fiscais referentes aos pagamentos nos valores de R$ 2.000,00, R$ 2.000,00, R$ 2.000,00, R$ 9.356,00 demonstrados no extrato e relação de pagamentos.
27.	 A recalcitrância dos responsáveis em não apresentar as informações complementares consideradas necessárias ao exame conclusivo da prestação de contas, agora em sede de alegações de defesa, faz persistir a presunção de dano ao erário que decorre da insuficiência de informações quanto a pagamentos de despesas (itens 26.'b' e 'f') , e, sobretudo, quanto às contratações de artistas. Em relação a essas contratações, verifica-se remanescerem pendências quanto: i) ao objeto da contratação (itens 26. 'c', 'd' e 'e' ) ; ii) à comprovação do efetivo pagamento de cachês de artistas (itens 26.'b' e 'e' ) ; iii) à existência de contratos de exclusividade de representação (itens  26.'d' e 'e') .
28.	No caso em exame, verifica-se que não ocorreu a prescrição da pretensão punitiva do TCU, na forma do Acórdão 1441/2016-TCU-Plenário, apenas em relação às irregularidades datadas de 1/6/2010 (R$ 10.000,00) e 2/6/2010 (R$ 4.000,00) , uma vez que o ato que determinou a citação dos responsáveis ocorreu em 15/4/2020 (peça 55) . Em relação às demais, cujas datas ocorreram entre 9/4 e 17/8/2009, operou-se a prescrição da pretensão punitiva.
29.	Por outro lado, em se tratando de processo em que as partes interessadas não se manifestaram acerca das irregularidades imputadas, não há elementos para que se possa efetivamente aferir e reconhecer a ocorrência de boa-fé na conduta dos responsáveis, podendo este Tribunal, desde logo, proferir o julgamento de mérito pela irregularidade das contas, nos termos dos §§ 2º e 6º do art. 202 do Regimento Interno do TCU.
30.	Dessa forma, o Instituto Arte, Cia e Cidadania e o Sr. Claudeci Ferreira Martins devem ser considerados revéis, nos termos do art. 12, §3º, da Lei 8.443/1992, devendo suas contas ser julgadas irregulares, com a condenação ao pagamento do débito apurado nos autos, prescindindo-se da aplicação da sanção de multa, em razão da prescrição da pretensão punitiva do TCU, ocorrida no presente caso.
CONCLUSÃO
31.	Em face da revelia do Instituto Arte, Cia e Cidadania e do Sr. Claudeci Ferreira Martins, e inexistindo nos autos elementos que permitam concluir pela ocorrência de boa-fé ou de outros excludentes de culpabilidade dos responsáveis, propõe-se que suas contas sejam julgadas irregulares, com a condenação solidária ao pagamento do débito apurado nos autos.
PROPOSTA DE ENCAMINHAMENTO 
32.	Diante do exposto, submetem-se os autos à consideração superior, propondo ao Tribunal:
	a) considerar revéis o Instituto Arte, Cia e Cidadania (CNPJ: 03.863.259/0001-54) e o Sr. Claudeci Ferreira Martins (CPF: XXX.913.751-XX) , com fundamento no § 3º, art. 12, Lei 8.443/1992;
	b) com fundamento nos arts. 1º, inciso I; 16, inciso III, alíneas "b" e "c"; 19 e 23, inciso III, todos da Lei 8.443/1992, e nos arts. 1º, inciso I; 209, incisos II e III; 210 e 214, inciso III, do Regimento Interno TCU, julgar irregulares as contas do Instituto Arte, Cia e Cidadania (CNPJ: 03.863.259/0001-54) e do Sr. Claudeci Ferreira Martins (CPF: XXX.913.751-XX) , e condená-los ao pagamento das quantias a seguir especificada, com a fixação do prazo de quinze dias, a contar da notificação, para comprovar, perante o Tribunal (art. 214, inciso III, alínea "a", do Regimento Interno) , o recolhimento da dívida aos cofres do Fundo Nacional de Cultura, atualizada monetariamente e acrescida dos juros de mora, calculados a partir da data indicada, até a data do efetivo recolhimento, na forma prevista na legislação em vigor:
	Data de ocorrência
	Valor histórico (R$) 

	9/4/2009
	15.000,00

	11/5/2009
	44.000,00

	14/5/2009
	30.000,00

	1/6/2009
	14.029,00

	1/6/2009
	5.000,00

	14/8/2009
	6.000,00

	17/8/2009
	9.356,00

	1/6/2010
	10.000,00

	2/6/2010
	4.000,00

Valor atualizado do débito (com juros) em 29/7/2020: R$ 339.055,19
	c) aplicar, individualmente, ao Instituto Arte, Cia e Cidadania (CNPJ: 03.863.259/0001-54) e ao Sr. Claudeci Ferreira Martins (CPF: XXX.913.751-XX) , a multa prevista no art. 57 da Lei 8.433/1992, fixando-lhes o prazo de quinze dias, a contar da notificação, para comprovarem, perante o Tribunal (art. 214, inciso III, alínea "a", do Regimento Interno) , o recolhimento das dívidas aos cofres do Tesouro Nacional, atualizadas monetariamente desde a data do acórdão que vier a ser proferido até a do efetivo recolhimento, se forem pagas após o vencimento, na forma da legislação em vigor;
	d) autorizar, desde logo, nos termos do art. 28, inciso II, da Lei 8.443/1992, a cobrança judicial das dívidas caso não atendidas as notificações;
	e) autorizar o pagamento das dívidas em até 36 parcelas mensais e consecutivas, nos termos do art. 26 da Lei 8.443/1992 e do art. 217 do Regimento Interno, fixando-lhe o prazo de quinze dias, a contar do recebimento da notificação, para comprovar perante o Tribunal o recolhimento da primeira parcela, e de trinta dias, a contar da parcela anterior, para comprovar o recolhimento das demais parcelas, devendo incidir sobre cada valor mensal, atualizado monetariamente, os juros de mora devidos, na forma prevista na legislação em vigor;
	f) alertar aos responsáveis que a falta de comprovação do recolhimento de qualquer parcela importará no vencimento antecipado do saldo devedor, nos termos do § 2º do art. 217 do Regimento Interno deste Tribunal;
	g) enviar cópia do Acórdão que vier a ser proferido Secretaria Especial de Cultura, à Secretaria Federal de Controle Interno e aos responsáveis, para ciência, informando que a deliberação, acompanhada do Relatório e Voto que a fundamentarem, estará disponível para consulta no endereço www.tcu.gov.br/acordaos, além de esclarecer que, caso requerido, o TCU poderá fornecer as correspondentes cópias, em mídia impressa, aos interessados e às responsáveis arrolados nestes autos;
	h) encaminhar cópia da deliberação, bem como do relatório e do voto que a fundamentarem, ao Procurador-Chefe da Procuradoria da República no Distrito Federal, nos termos do § 3º do art. 16 da Lei 8.443/1992 c/c o § 7º do art. 209 do Regimento Interno do TCU, para adoção das medidas que entender cabíveis".
Uma vez incluído o processo em pauta, e na véspera da data marcada para o julgamento, o responsável constituiu procuradores que solicitaram a exclusão do processo, em homenagem ao princípio da ampla defesa e para permitir a elaboração de memoriais e a realização de sustentação oral.

não há.

Subprocurador-Geral Lucas Rocha Furtado.

TOMADA DE CONTAS ESPECIAL. CONVÊNIO. PRESTAÇÃO DE CONTAS INCOMPLETA. CITAÇÃO. REVELIA. IRREGULARIDADE. MULTA.

TOMADA DE CONTAS ESPECIAL (TCE)

Secretaria de Controle Externo de Tomada de Contas Especial (SecexTCE).

Tratam os autos de tomada de contas especial instaurada pela Secretaria Especial de Cultura, em desfavor do Instituto Arte, Cia e Cidadania e de Claudeci Ferreira Martins, em razão de não comprovação da regular aplicação dos recursos repassados pela União por meio do Convênio 00341/2008, registro Siafi 702365.
O convênio foi firmado no valor de R$ 600.783,00, sendo R$ 538.001,18 à conta do concedente e R$ 62.781,82 referentes à contrapartida, com vigência de 31/12/2008 a 01/05/2009 e termo final para prestação de contas em 1/7/2009. 
Na fase interna, o tomador de contas verificou que as despesas não comprovadas alcançavam o montante de R$ 137.385,00.
No âmbito desta Corte de Contas, os responsáveis, regularmente citados, quedaram-se silentes, restando caracterizada a revelia de ambos, nos termos do art. 12, § 3º, da Lei 8.443/1992.
O débito apurado, atualizado monetariamente até 29/7/2020, corresponde a R$ 339.055,19.
A Unidade Técnica, com anuência do MPTCU, propõe a irregularidade das contas e a condenação em débito, com acréscimos legais e multa prevista no art. 57 da Lei 8.443/1992.
À véspera do julgamento, foi pleiteado o adiamento do feito.
É o breve resumo.
Indefiro a exclusão do processo da pauta de julgamento, uma vez que, no âmbito deste Tribunal, as partes podem praticar diretamente os atos processuais, tendo havido tempo bastante, desde a citação, em maio de 2020, para apresentação de defesa e elaboração de memoriais, não tendo sido explicitada nenhuma razão para justificar para a inércia do responsável.
No mérito, acolho, na essência, a proposta de encaminhamento da unidade técnica, transcrita no Relatório, incorporando os respectivos argumentos às minhas razões de decidir.
A falta de apresentação de alegações de defesa, pelo responsável, tem o seguinte duplo efeito: torna-o revel e gera presunção relativa de veracidade das alegações de fato, consignadas na instrução (CPC, 344) . Escapam dessa presunção apenas as situações descritas no art. 345 do CPC, em especial a comprovação de que as alegações formuladas são inverossímeis, ou estão em contradição com prova dos autos, o que não ocorre no caso em exame.
Registro, adicionalmente, não ter havido a ocorrência de prescrição.
A prescrição relacionada a processos de controle externo de que trata o RE 636.886/AL (tema 899 da repercussão geral) diz respeito apenas à prescrição da execução dos títulos executivos expedidos pelo TCU.
Assim, aplica-se ao presente caso a jurisprudência pacífica desta Corte sobre a imprescritibilidade do dano ao Erário (Súmula TCU 282) , bem como o prazo decenal para a contagem da prescrição da pretensão punitiva (Acórdão 1441/2016-TCU-Plenário, deste Relator) .
Ante o exposto, voto no sentido de que o Tribunal acolha o Acórdão que ora submeto à apreciação deste Colegiado.
TCU, Sala das Sessões, em 22 de março de 2022.
WALTON ALENCAR RODRIGUES 
Relator